【裁判字號】    98,重上,545
【裁判日期】    990727
【裁判案由】    返還合夥出資等
【裁判全文】
臺灣高等法院民事判決                 98年度重上字第545號
上  訴  人  丙○○○
訴訟代理人  金學坪律師
            簡欣儀律師
被  上訴人  乙○○
訴訟代理人  羅啟恆律師
複  代理人  葉繼升律師
上列當事人間請求返還合夥出資等事件，上訴人對於中華民國
98年8月19日臺灣板橋地方法院97年度訴字第1848號第一審判決
提起上訴，本院於99年7月13日言詞辯論終結，判決如下：
    主      文
上訴駁回。
第二審訴訟費用由上訴人負擔。
    事實及理由
一、被上訴人起訴主張：
  (一)兩造於民國78年間各自出資1/2 ，合夥向訴外人李耀庭購買
    坐落臺北縣新莊巿新工段1小段7地號土地、權利範圍51/10,
    000及其上門牌號碼臺北縣新莊巿五權一路3號4樓之12建物
    （即五股工業區標準廠房B棟406號廠房，下稱系爭房地），
    並以由兩造合組之致廷企業有限公司（下稱致廷公司）名義
    為所有權登記。兩造約定由上訴人負責執行合夥事務，及以
    致廷公司名義出租系爭房地，所收取之租金扣除系爭房地之
    相關稅捐及費用後，餘額平均分配予兩造。上訴人自91年9
    月起，拒絕分配伊應得之合夥利益，經伊先後兩次起訴請求
    上訴人分配合夥利益，均獲勝訴判決確定（臺灣板橋地方法
    院板橋簡易庭92年度板簡字第2742號及臺灣板橋地方法院93
    年度簡上字第89號〈下稱前案〉、臺灣板橋地方法院94年度
    訴字第1931號及本院95年度上易字第463號〈下稱後案〉，
    以下合稱系爭確定判決）。詎上訴人非但拒將系爭房地出租
    予訴外人仲鼎科技股份有限公司（下稱仲鼎公司）所收取之
    租金扣除相關稅捐、費用後之餘款1/ 2分配予伊，甚至未徵
    得伊之同意，以致廷公司名義，於97年4月9日將系爭房地以
    新臺幣（下同）1,730萬元出賣予訴外人戴勝賢，並於97年4
    月22日辦妥所有權移轉登記，再於97年7月1日完成點交。
  (二)上訴人將系爭房地出租予仲鼎公司之租金為每月7萬8,000元
    （已扣除營業稅），自95年3月1日起至97年6月30日止共28
    個月，扣除95年度房屋稅2萬6,568元及地價稅6,449元、96
    年度房屋稅2萬6,097元及地價稅6,449元、97年度房屋稅2萬
    5,626元後，上訴人應分配系爭房地之租金淨收益1/2共104
    萬6,405元【（78,000×28－（26,568＋6,449＋26,097＋6,
    449＋25,626）】÷2＝1,046,405（元以下捨去，下同）予
    伊。爰依民法第676條及第677條第1項規定，請求上訴人分
    配合夥利益104萬6,405元。
  (三)上訴人將系爭房地出賣予戴勝賢後，兩造間之合夥關係即因
    目的事業已不能完成而解散，兩造合夥出資比例為各1/2，
    上訴人應協同清算合夥財產，並將出賣系爭房地所得價金1,
    730萬元之1/2即865萬元分配予伊。爰請求上訴人協同清算
    合夥財產，並據清算結果，依民法第699條規定，分配合夥
    之賸餘財產865萬元予伊。
  (四)聲明：
  (1)上訴人應給付被上訴人104萬6,405元，及自起訴狀繕本送達
    之翌日起至清償日止，按週年利率5%計算之利息。
  (2)上訴人應給付被上訴人865萬元，及自被上訴人98年2月6日
    民事辯論意旨書狀繕本送達之翌日起至清償日止，按週年利
    率5%計算之利息。
  (3)願供擔保請准就上開聲明(1)、(2)宣告假執行。
二、上訴人則抗辯：
  (一)兩造間並無合夥關係存在：
  (1)系爭房地係伊配偶陳武鎊為供伊夫妻所經營五金行之倉庫使
    用，於78年6月26日經被上訴人介紹，以859萬元之代價，向
    訴外人吳有義所購得，並支付訴外人李耀庭讓渡權利金300
    萬元，作為致廷公司營運支配。依陳武鎊與吳有義、李耀庭
    簽訂之「五股工業區標準廠房及其用地讓渡契約書」（下稱
    系爭讓渡契約書）約定，陳武鎊已以所簽發之支票支付李耀
    庭讓渡權利金300萬元，被上訴人並未實際出資。且依系爭
    讓渡契約書約定，陳武鎊應給付吳有義之買賣價金859萬元
    ，除以陳武鎊簽發之支票或匯款之方式支付214萬元外，另
    由伊承受吳有義之銀行貸款645萬元，該貸款之本息係自伊
    或陳武鎊之帳戶扣繳。此外，系爭房地完成所有權移轉登記
    前所積欠之貸款利息及工程費、土地增值稅、監證費、契稅
    等合計238萬8,348元，亦均由伊負擔。
  (2)被上訴人雖主張曾為下列出資，惟乃其前向伊借款之還款，
    並非合夥出資，其中：
  被上訴人所指於78年8月31日自其配偶陳漢業之帳戶提領現
    金110萬元，係為繳納其另購買安全熱處理工業社廠房之自
    備款。
  被上訴人所指於85年10月3日及85年10月8日分別匯予陳武鎊
    之100萬元及82萬8,360元，則係為清償伊之欠款，此有伊及
    陳武鎊於85年5月18日及85年8月22日，各匯款100萬元及45
    萬元予陳漢業之匯款單，及伊於85年9月5日匯款37萬5,000
    元予被上訴人指定之甲○○之匯款單為證。
  被上訴人所指陳漢業先後於84年6月28日、84年9月28日、85
    年6月28日及85年9月30日匯款予陳武鎊之19萬2,000元、9萬
    6,000元、19萬2,000元及9萬6,000元，係為清償伊於84年6
    月23日、84年8月21日、85年6月17日及85年8月8日分別領現
    20萬元、10萬元、20萬元及10萬元借予被上訴人之債務。
  (3)系爭確定判決以伊曾分配系爭房地租金予被上訴人，即認定
    兩造間有合夥之事實，然該款項乃伊因罹患重症致肌無力而
    委請被上訴人處理致廷公司事務及家務所給予之報酬。
  (二)縱兩造間有合夥關係存在，亦無合夥利益可供分配：
  (1)系爭房地並非合夥財產，伊係以個人名義，將由陳武鎊獨資
    購買之系爭房地出租予仲鼎公司，非以合夥名義出租合夥財
    產，被上訴人無權對租金主張分配合夥利益。
  (2)伊以致廷公司名義出賣系爭房地，支出營業稅14萬2,857元
    、仲介服務費18萬1,650元、契稅7萬9,974元及致廷公司出
    賣資產分配盈餘應扣繳綜合所得稅65萬1,830元等必要費用
    ，另代墊系爭房地前與承租人終止租約時應退還之押租金21
    萬元及預收房租44萬1,000元，經扣除後，已無合夥利益可
    供分配。
三、原審判決上訴人應給付被上訴人960萬5,580元，及其中104
    萬6,405元自97年7月25日起，其餘855萬9,175元自98年2月1
    1日起，均至清償日止，按週年利率5%計算之利息，並駁回
    被上訴人其餘請求。被上訴人就其敗訴部分，未據聲明不服
    ，已告確定。上訴人就其敗訴部分，提起上訴，並上訴聲明
    ：(一)原判決不利於上訴人部分廢棄。(二)上開廢棄部分，被上
    訴人在第一審之訴及假執行之聲請均駁回。被上訴人則答辯
    聲明：上訴駁回。
四、兩造不爭執之事實：
  (一)上訴人之配偶陳武鎊於78年6月26日，與吳有義、李耀庭簽
    訂系爭讓渡契約書，約定李耀庭將其原經吳有義讓渡承購榮
    民工程處所開發五股工業區標準廠房B棟406號即系爭房地之
    權利轉讓予陳武鎊，價金為859萬元，陳武鎊另應支付讓渡
    權利金300萬元予李耀庭。
  (二)系爭房地以致廷公司名義登記，由上訴人出租收取租金。上
    訴人自81年11月起至91年8月止，均將所收取之租金扣除營
    業稅、必要費用、房屋稅、地價稅及貸款利息後餘款1/2交
    付予被上訴人。
  (三)被上訴人前起訴請求上訴人交付系爭房地自91年9月起至92
    年6月止之租金收益，經前案認定兩造間有出資合夥購買系
    爭房地之合夥契約存在，判決上訴人應交付上開期間所收取
    租金扣除營業稅、地價稅、房屋稅、記算費後之餘款1/2即4
    0萬283元予被上訴人確定。
  (四)被上訴人起訴請求上訴人交付系爭房地自92年7月起至95年2
    月止之租金收益，經後案判決上訴人應交付自92年7月起至9
    4年12月止所收取租金扣除營業稅、地價稅、房屋稅、記帳
    勞務費及其他必要費用後之餘款1/2即93萬5,465元予被上訴
    人確定。
  (五)上訴人自95年1月起至97年6月30日止，將系爭房地出租予仲
    鼎公司，每月租金7萬8,000元（已扣除營業稅）。
  (六)上訴人以1,730萬元之價格，將系爭房地出賣予戴勝賢，於9
    7年4月22日辦妥所有權移轉登記，並於97年7月1日完成點交
    ，上訴人另支出仲介服務費18萬1,650元。
  (四)系爭房地95、96及97年度之房屋稅依序為2萬6,568元、2萬6
    ,097元及2萬5,626元，95及96年度之地價稅均為6,449元。
五、兩造爭執之事項：
  (一)兩造間有無合夥關係存在？
  (二)被上訴人得請求上訴人分配自95年3月1日起至97年6月30日
    止之合夥利益若干？
  (三)兩造清算合夥財產後，被上訴人得請求上訴人返還出資及分
    配賸餘財產若干？
六、茲分述如下：
  (一)兩造間有無合夥關係存在？
  (1)按確定判決之既判力，固以訴訟標的經表現於主文判斷事項
    為限，判決理由並無既判力，但法院於判決理由中，就訴訟
    標的以外，當事人主張之重要爭點，本於當事人辯論之結果
    已為判斷時，對此重要爭點所為之判斷，除有顯然違背法令
    ，或當事人已提出新訴訟資料，足以推翻原判斷之情形外，
    應解為在同一當事人就該已經法院判斷之重要爭點，不得作
    相反之主張或判斷，始符民事訴訟上誠信原則（最高法院92
    年度臺上字第315號及88年度臺上字第2230號判決意旨參照
    ）。是法院於確定判決理由中，就訴訟標的以外當事人主張
    之重要爭點，本於當事人辯論之結果，已為判斷時，除有顯
    然違背法令之情形，或當事人已提出新訴訟資料，足以推翻
    原判斷之情形外，應解為在同一當事人間就與該重要爭點有
    關所提起之他訴訟，法院及當事人對該重要爭點之法律關係
    ，皆不得任作相反之判斷或主張，以符民事訴訟上之誠信原
    則，此即學理上所稱之爭點效理論，係基於誠實信用原則所
    生之判決效力，具有禁止裁判矛盾之積極作用，有利於紛爭
    之統一解決，並有避免訴訟不經濟之可能。
  (2)經查，被上訴人於前案以兩造各出資1/2合夥購買系爭房地
    後出租收取租金，上訴人自91年9月起即未分配租金予伊為
    由，請求上訴人給付自91年9月起至92年6月止之租金42萬5,
    000元，經一、二審就兩造間有無成立合夥契約及各出資若
    干等節為實質審理，認系爭房地雖係以上訴人配偶陳武鎊之
    名義與吳有義、李耀庭簽訂系爭讓渡契約書，並登記為致廷
    公司名義，惟系爭房地之買賣價金、讓渡權利金及相關費用
    ，均係由兩造各出資1/2，爰認兩造間有合夥契約存在，判
    決上訴人應分配自91年9月起至92年6月止之租金利益共40萬
    283元予被上訴人，此經本院調取之臺灣板橋地方法院板橋
    簡易庭92年度板簡字第2742號及臺灣板橋地方法院93年度簡
    上字第89號清償債務事件卷宗核閱無訛，並有各該宣示判決
    筆錄及民事判決可稽（97年度板調字第215號卷第9-36頁）
    。兩造間有無合夥關係存在乙節，既經兩造於該案審理時就
    此爭點為辯論，復經法院判斷兩造間有合夥契約存在，雙方
    出資額各佔1/2，則被上訴人提起本件訴訟，上訴人再爭執
    該合夥契約存否及被上訴人有無實際出資等節，即應受上開
    爭點效理論之拘束。
  (3)上訴人雖抗辯被上訴人所指其出資購買系爭房地之款項乃被
    上訴人清償積欠上訴人之借款云云，並提出帳戶交易明細、
    臺北區中小企業銀行匯款回條聯及客戶歷史資料查詢明細表
    等為證（原審卷第130-133頁、136頁），惟非但為被上訴人
    所否認，且該交易明細及查詢明細表，僅能證明兩造間曾有
    金錢往來，尚無法據以認定該金錢往來即係上訴人所抗辯之
    消費借貸行為。至匯款回條聯之收款人欄記載為「甲○○」
    ，並非被上訴人或其配偶陳漢業，而證人甲○○到庭僅證稱
    曾持客票囑被上訴人代為調現，並不知款項之來源（本院卷
    第111頁背面）。上訴人主張該匯款回條聯所載款項係其或
    其配偶陳武鎊貸與被上訴人或其配偶陳漢業，尚乏佐證難予
    採信。上訴人提出之上開訴訟資料，仍不足以推翻前案關於
    兩造間存有合夥關係之認定。
  (4)準此，關於兩造間有無合夥關係存在及各自實際出資額等節
    ，業經原審審理前案時，由兩造實體辯論後判斷兩造間有合
    夥契約存在及出資額各佔1/2，而上訴人於本件訴訟中再就
    同一爭點為爭執，卻未舉證證明前案就該爭點所為之判斷，
    有何顯然違背法令之情事，且其所提出訴訟資料，縱屬前案
    所未提出者，亦不足以推翻該案之判斷，本院自應受前案訴
    訟爭點效判斷之拘束。被上訴人主張兩造各出資1/2合夥購
    買系爭房地並出租他人而共同經營事業等情，自堪採信為真
    。
  (二)被上訴人得請求上訴人分配自95年3月1日起至97年6月30日
    止之合夥利益若干？
  (1)按合夥之決算及分配利益，除契約另有訂定外，應於每屆事
    務年度終為之；分配損益之成數，未經約定者，按照各合夥
    人出資額之比例定之，民法第676條、第677條第1項分別定
    有明文。兩造均不爭執系爭房地自95年3月1日起至97年6月3
    0日止出租予仲鼎公司共28個月，每月租金7萬8,000元（已
    扣除營業稅），則兩造合夥購買系爭房地於上開期間之租金
    收益共計218萬4,000元（78,000×28＝2,184,000）。又兩
    造合夥並未約定決算及分配利益之時期，依民法第676條規
    定，應於每屆事務年度終為之，而95、96及97年度既均已終
    了，則被上訴人請求分配該合夥自95年3月1日起至97年6月3
    0日止之上揭利益，核屬有據。
  (2)上訴人抗辯伊於上開期間為系爭房地支出之費用，包括95年
    度房屋稅2萬6,568元及地價稅6,449元、96年度房屋稅2萬6,
    097元及地價稅6,449元、97年度房屋稅2萬5,626元一節，為
    被上訴人所不爭執，並有臺北縣政府稅捐稽徵處新莊分處95
    年、96年、97年房屋稅繳款書、95年地價稅繳納證明書、96
    年地價稅繳款書等可稽（原審卷第71-73頁、78-79頁）。上
    開賦稅既屬兩造以系爭房地經營事業所支出之必要費用，經
    扣除後，尚餘209萬2,811元（2,184,000－26,568－6,449－
    26,097－6,449－25,626＝2,092,811）。
  (3)兩造合夥出資比例為各1/2，已如上述，則被上訴人依民法
    第676條、第677條第1項規定，請求上訴人分配自95年3月1
    日起至97年6月30日止之合夥利益1/2即104萬6,405元（2,09
    2,811÷2＝1,046,405），洵非無據。
  (三)兩造清算合夥財產後，被上訴人得請求上訴人返還出資及分
    配賸餘財產若干？
  (1)按合夥因合夥之目的事業已完成或不能完成而解散；合夥解
    散後，其清算由合夥人全體或由其所選任之清算人為之；合
    夥財產，應先清償合夥之債務；其債務未至清償期，或在訴
    訟中者，應將其清償所必需之數額，由合夥財產中劃出保留
    之；依前項清償債務，或劃出必需之數額後，其賸餘財產應
    返還各合夥人金錢或其他財產權之出資；合夥財產，不足返
    還各合夥人之出資者，按照各合夥人出資額之比例返還之；
    合夥財產，於清償合夥債務及返還各合夥人出資後，尚有賸
    餘者，按各合夥人應受分配利益之成數分配之，民法第692
    條第3款、第694條第1項、第697條第1項、第2項、第698條
    、第699條分別定有明文。查兩造係合夥出資購買系爭房地
    並出租他人而共同經營事業，且兩造亦不爭執上訴人已將系
    爭房地出賣予戴勝賢並辦妥所有權移轉登記及完成點交，則
    該合夥之目的事業已確定不能完成，即告解散。又合夥解散
    後，原應進行清算程序，而兩造復未選任清算人，自應以合
    夥人全體即兩造清算之，則被上訴人請求上訴人協同清算合
    夥財產，亦屬有據。
  (2)兩造原有合夥財產即系爭房地已出賣予戴勝賢，並收入買賣
    價金1,730萬元，此為兩造所不爭執，並有不動產買賣契約
    書可憑（原審卷第217-220頁）；而系爭房地之買賣交易另
    由兩造之合夥負擔仲介服務費18萬1,650元，亦為兩造所不
    爭執，且有鑫辰國際不動產投資顧問有限公司開立之統一發
    票足證（原審卷第198頁），自應予扣除。至上訴人抗辯系
    爭房地之買賣交易另須由兩造之合夥負擔營業稅14萬2,857
    元、契稅7萬9,974元及致廷公司出賣資產分配盈餘應扣繳綜
    合所得稅65萬1,830元之必要費用云云，僅提出致廷公司開
    立之統一發票及其個人製作之股東個人綜合所得稅資料暨說
    明書計算表為證（原審卷第197、200、223-225頁），然上
    開證據並無法證明上訴人確有實際墊支該款項，且縱有實際
    墊支，亦係致廷公司所應負擔之稅捐，尚難認與兩造之合夥
    有關。又依卷附致廷公司與戴勝賢簽訂之不動產買賣契約書
    第7條第2款之約定：「…產權登記規費、印花稅、契稅、教
    育捐、公證費、地政士代辦費等，由甲方（即戴勝賢）負擔
    （雙方另有約定，從其約定。…」（原審卷第217-220頁）
    ，及上訴人提出之臺北縣政府稅捐稽徵處新莊分處97年契稅
    繳款書（原審卷第199頁），亦記載納稅義務人為戴勝賢，
    足見上訴人所指系爭房地買賣交易所生之契稅7萬9,974元，
    本應由買受人戴勝賢負擔，復未據上訴人舉證證明其與戴勝
    賢就契稅負擔另有特別約定，則其抗辯兩造合夥就系爭房地
    之買賣交易另須負擔契稅7萬9,974元，自屬無據。從而，兩
    造合夥出賣系爭房地實際收入金額應為1,711萬8,350元（17
    ,300,000－181,650＝17,118,350）。
  (3)上訴人另抗辯其曾代墊系爭房地與承租人提前終止租約應退
    還之押租金21萬元及預收租金44萬1,000元等語，並提出臺
    灣中小企業銀行帳戶存摺為證（原審卷第347頁），惟為被
    上訴人所否認。依該存摺所示之帳戶交易紀錄，僅能證明前
    揭帳戶曾於82年9月1日存入現金21萬元及44萬1,000元之事
    實，惟無法證明該款項存入之原因為何，上訴人執此抗辯兩
    造合夥另負欠其上開墊款云云，不足採信。此外，上訴人抗
    辯其所支出系爭房地之買賣價金859萬元及讓渡金300萬元、
    系爭房地完成所有權移轉登記前積欠之貸款利息暨工程費、
    土地增值稅、監證費暨契稅合計238萬8,348元、其繼受貸款
    後所繳納之利息共224萬8,744元等款項，均係兩造合夥購買
    系爭房地之出資，且均由兩造各負擔1/2，已詳述如上，並
    非兩造合夥所負之債務。又上訴人抗辯其所支出95年度房屋
    稅2萬6,568元及地價稅6,449元、96年度房屋稅2萬6,097及
    地價稅6,449元、97年度房屋稅2萬5,626元等費用，已於兩
    造合夥決算95、96、97年度合夥利益時予以扣除，亦詳述如
    上，則在清算合夥財產時，即不得重複扣除。
  (4)準此，兩造合夥財產除出賣系爭房地實際所得1,711萬8,350
    元外，復未據兩造舉證證明該合夥尚有其他合夥財產或合夥
    債務存在，應認兩造合夥購買系爭房地之出資均各1/2，分
    配損益之比例亦各為1/2，則兩造合夥財產經清算後，應按
    上開成數分配之。被上訴人請求上訴人給付855萬9,175元（
    17,118,350÷2＝8,559,175），自屬有據。
七、綜上所述，被上訴人依合夥之法律關係，請求上訴人分配自
    95年3月1日起至97年6月30日止之合夥利益1/2，及清算後之
    財產合計960萬5,580元（1,046,405＋8,559,175＝9,605,58
    0），及其中104萬6,405元自起訴狀繕本送達之翌日即97年7
    月25日起（97年度板調字第215號卷第74頁），其餘855萬9,
    175元自被上訴人98年2月6日民事辯論意旨書狀繕本送達之
    翌日即98年2月11日起（原審卷第343頁），均至清償日止，
    按週年利率5%計算之利息部分，應予准許。
八、從而，原審就上開應予准許部分，為上訴人敗訴之判決，並
    認依兩造陳明願供擔保，聲請宣告假執行或免為假執行，均
    無不合，分別酌定相當之擔保金額宣告之，核無不合。上訴
    論旨指摘原判決此部分不當，求予廢棄改判，為無理由，應
    予駁回。
九、本件事證已臻明確，兩造其餘之攻擊或防禦方法，經本院斟
    酌後，認為均不足以影響本判決之結果，自無逐一詳予論駁
    之必要，併此敘明。
十、據上論結，本件上訴為無理由，依民事訴訟法第449條第1項
    、第78條，判決如主文。
中    華    民    國    99    年    7     月    27    日
                    民事第十四庭
                        審判長法  官   林金村
                              法  官   李慈惠
                              法  官   王麗莉
正本係照原本作成。
如不服本判決，應於收受送達後20日內向本院提出上訴書狀，其
未表明上訴理由者，應於提出上訴後20日內向本院補提理由書狀
（均須按他造當事人之人數附繕本）上訴時應提出委任律師或具
有律師資格之人之委任狀；委任有律師資格者，另應附具律師資
格證書及釋明委任人與受任人有民事訴訟法第466條之1第1項但
書或第2項（詳附註）所定關係之釋明文書影本。如委任律師提
起上訴者，應一併繳納上訴審裁判費。
中    華    民    國    99    年    7     月    27    日
                              書記官   余姿慧
附註：
民事訴訟法第466條之1（第1項、第2項）：
對於第二審判決上訴，上訴人應委任律師為訴訟代理人。但上訴
人或其他法定代理人具有律師資格者，不在此限。
上訴人之配偶、三親等內之血親、二親等內之姻親，或上訴人為
法人、中央或地方機關時，其所屬專任人員具有律師資格並經法
院認為適當者，亦得為第三審訴訟代理人。

司法院資訊處製作；財團法人民間司法改革基金會備份。
